臺灣臺中地方法院民事判決　　　　　　九十二年度重訴字第九二一號
　　原　　　告　甲○○
　　訴訟代理人　林開福律師
　　被　　　告　乙○○
　　　　　　　　丁○○
　　　　　　　　丙○○
　　　　　　　　戊○○
右當事人間分割共有物事件，本院於民國九十三年十月十四日言詞辯論終結，判決如
下：
    主      文
兩造共有坐落台中市○○區○○段六○三地號（地目「田」、面積一三三七平方公尺
）、同段六○四地號（地目「田」、面積一四五五平方公尺）、同段六○五地號（地
目「田」、面積九六六平方公尺）、同段六○六地號（地目「田」、面積二一五六平
方公尺）土地如附圖甲案所示Ａ部分土地（面積合計共二九五七平方公尺）分歸原告
取得，Ｂ部分土地（面積合計共二九五七平方公尺）分歸被告被告乙○○、丁○○、
丙○○、戊○○按應有部分各四分之一之比例維持共有。
訴訟費用由兩造按原應有部分比例分擔。
    事實及理由
一、被告丙○○受合法之通知，無正當理由，未於最後言詞辯論期日到場，核無民事
    訴訟法第三百八十六條所列各款之情形，爰依原告聲請，就被告丙○○部分由其
    一造辯論而為判決。
二、原告主張：坐落台中市○○區○○段六○三地號（地目「田」、面積一三三七平
    方公尺）、同段六○四地號（地目「田」、面積一四五五平方公尺）、同段六○
    五地號（地目「田」、面積九六六平方公尺）、同段六○六地號（地目「田」、
    面積二一五六平方公尺）土地（以下合稱系爭土地）為兩造共有，應有部分均為
    ：原告二分之一，被告乙○○、丁○○、丙○○、戊○○各八分之一，依系爭土
    地之使用目的並無不能分割之情事，且共有人間亦無不分割之特約，再以系爭土
    地於八十九年一月四日前即為兩造共有，本件分割後兩造取得之土地面積均達○
    ．二五公頃以上，符合農業發展條例第十六條第四款規定，因共有人間無法達成
    分割之協議，爰以訴請求分割等語。並聲明：如主文第一項所示。
三、被告方面：被告丙○○未於最後言詞辯論期日到場，據其前到場所為聲明、陳述
    均與被告乙○○、丁○○、戊○○相同，均以：被告均同意系爭土地合併分割，
    並希望於系爭土地分割後被告部分仍維持共有關係，惟原告主張之分割方案未保
    留現有道路，而系爭土地上之現有道路，連接系爭土地西側屬既有道路之同段六
    ○七地號土地與兩造共有、供通行使用之同段六○一之五地號土地，為原告與現
    居住於同段六○一之一地號土地上之被告乙○○、居住於同段六○一之二地號土
    地上之被告丁○○、居住於同段六○一之四地號土地上之被告戊○○賴以對外通
    行之道路，且如未保留現有道路，則被告於系爭土地分割後取得之土地與被告居
    住之處所無道路相連，故應將系爭土地上之現有道路保留仍有兩造維持共有，以
    利通行。並聲明：系爭土地如附圖乙案所示Ｂ部分土地分規被告共有，Ａ、Ｄ部
    分土地分規原告所有，Ｃ部分土地則由兩造按原應有部分比例維持共有，留供為
    道路通行。
四、兩造不爭執之事實：
  (一)坐落台中市○○區○○段六○三地號（地目「田」、面積一三三七平方公尺）、
    同段六○四地號（地目「田」、面積一四五五平方公尺）、同段六○五地號（地
    目「田」、面積九六六平方公尺）、同段六○六地號（地目「田」、面積二一五
    六平方公尺）土地為兩造共有，應有部分均為：原告二分之一，被告乙○○、丁○○、丙○○、戊○○各八分之一。
  (二)兩造就系爭土地並無不分割之約定，且兩造無法達成分割之協議。
五、得心證之理由：兩造均同意將系爭土地合併分割，被告並陳明被告四人願於系爭
    土地分割後仍維持共有，而成立新共有關係，惟兩造就系爭土地於分割時，是否
    應保留現有道路意見相左，是本件兩造爭執之焦點厥為系爭土地應如何定分割方
    案始屬允洽。經查：
  (一)按每宗耕地分割後每人所有面積未達○．二五公頃者，不得分割。但民國（下同
    ）八十九年一月四日農業發展條例修正施行前之共有耕地，得分割為單獨所有，
    農業發展條例第十六條第四款定有明文。系爭土地於五十年間因繼承而成立共有
    關係，有土地登記簿謄本在卷可稽，且系爭土地地目雖均為「田」，惟系爭土地
    面積合計達五九一四平方公尺，而系爭土地復均相毗鄰，兩造即系爭土地共有人
    全體又均同意將系爭土地合併方割，被告四人更陳明於分割後希望成立新共有關
    係，則系爭土地於分割後每筆土地之面積均達零點二五公頃以上，則原告請求分
    割系爭土地自與上揭規定無違，合先敘明。
  (二)原告主張系爭土地應依如附圖所示甲案為分割，被告則主張應依如附圖所示乙案
    為分割，兩造各別主張之分割方案，其差異點乃在系爭土地上現有道路於系爭土
    地分割時，是否應予保留為兩造共有仍供設道路使用。查，系爭土地東、西兩側
    分別為兩造建有建物使用（即如附圖所示斜線部分，東側建物為原告所有，西側
    建物則為被告所有），系爭土地東、西兩側分別有毗鄰之同段六○一之五地號、
    同段六○七地號土地可對外通行，上揭供通行使用之同段六○一之五地號、六○
    七地號土地上並均已舖設柏油路面道路，業經本院勘驗現場並囑託台中市中正地
    政事務所測量而製有勘驗筆錄及複丈成果圖在卷可按，其中同段六○一之五地號
    土地，原屬兩造與訴外人程林不共有之同段六○一、六○二地號土地之一部，嗣
    於八十五年間因兩造及程林不於分割共有物之訴為訴訟上和解，將同段六○一、
    六○二地號土地合併分割後，保留同段六○一之五地號土地由兩造及程林不維持
    共有，以作為巷道供同段六○一、六○一之一、六○一之二、六○一之三、六○
    一之四對外通行使用，業據調閱本院八十五年度訴字第七二四號分割共有物卷宗
    查核無訛，是同段六○一之五地號土地依其性質及使用目的，乃屬不能分割之土
    地，日後並無不能繼續供通行使用之虞，而系爭土地東側同段六○七地號土地為
    既有道路，並已供通行使用四十年以上，復為兩造所不爭執，茲衡酌兩造個別主
    張之分割方案如下：
    (1)如依原告所主張之分割方案（即附圖甲案所示）為分割，則原告所有、坐落系
      爭土地上之建物，於分割後有少部分因占用分割後被告所取得、如附圖甲案所
      示Ｂ部分土地而需予拆除，然原告陳明其願受此項不利益，並願於分割後拆除
      該部分建物，而依如附圖甲案所示之方法為分割後，兩造於分割後取得之土地
      面積均甚廣大，原告所取得之Ａ部分土地地形雖較不完整，然與原告所有同段
      六○一地號土地相毗鄰，日後得以合併使用，於土地資源之利用、土地經濟效
      益之提升均有助益；而被告所分得之Ｂ部分土地，不但地形至為完整，且有西
      側同段六○七地號土地可供對外通行，並與被告丁○○所有之同段六○七之四
      地號土地、被告戊○○所有之同段六○七之五地號土地、被告乙○○所有之同
      段六○七之六地號土地、被告丙○○所有之同段六○七之七地號均相毗鄰，而
      上揭同段六○七之四、六○七之五、六○七之六、六○七之七地號土地復均面
      臨松竹路，則被告所分得之Ｂ部分土地不但日後單獨利用時，得利用同段六○
      七地號土地對外通行，對外通行並無任何困難之處，且該Ｂ部分土地地形完整
      、面積廣大，於單獨利用上亦無任何困難之處，如再與上揭分屬被告所有之同
      段六○七之四、六○七之五、六○七之六、六○七之七地號土合併使用，於土
      地利用上更屬便利，不但於被告無任何不利益之處，且有助於土地價值之提升
      及土地資源利用之發揮，於整體社會經濟利益之提升亦有助益。被告雖以如依
      附圖甲案所示方法為分割，則現居住於同段六○一之一地號土地上之被告乙○○、居住於同段六○一之二地號土地上之被告丁○○、居住於同段六○一之四
      地號土地上之被告戊○○對外通行將有困難，且於系爭土地分割後，被告居住
      之處所與取得之土地間將無聯絡道路相通，抗辯系爭土地不宜依如附圖甲案所
      示方法為分割等語。惟查，姑不論同段六○一之一、六○一之二、六○一之三
      、六○一之四地號土地有同段六○一之五地號土地為對外通行之道路使用，已
      如前述，且同段六○一之一、六○一之二、六○一之三、六○一之四地號土地
      並非本件訴訟標的之土地，上開各筆土地之對外通路如何，尤非定本件系爭土
      地分割方案時，所得加以斟酌之事項，況被告等居住之處所於系爭土地分割後
      ，縱然將無直接之聯絡道路與被告所分得之土地相連接，亦僅係須迂迴通行、
      略增不便而已，更無僅以增加被告通行之便利即置原告之利益於不顧之理，從
      而，被告之上開抗辯，洵不足採。
    (2)如依被告所主張之分割方案（即附圖乙案所示）為分割，雖兩造所有、坐落系
      爭土地上之建物，於系爭土地分割後均無須拆除，然因保留系爭土地上現有道
      路之故，將致原告於系爭土地分割後取得之土地遭道路分隔為如附圖乙案所示
      之Ａ、Ｄ兩部分，且該Ａ、Ｄ兩部分土地地形均呈不規則地形，於日後土地之
      利用甚有阻礙，將嚴重損害原告之利益，並有礙於土地資源之利用及經濟利益
      之發揮，況依附圖乙案所示，系爭土地上之現有道路與同屬道路之同段六○一
      之五地號土地並未完全銜接，是否得能充分發揮被告所稱連絡同段六○一之一
      、六○一之二、六○一之三、六○一之四地號土地與被告於分割後取得之Ｂ部
      分土地及同段六○七地號土地之功用，委屬有疑，再衡之被告於系爭土地分割
      後取得之Ｂ部分土地地形仍屬完整，其利用之經濟利益顯然高於原告，足見系
      爭土地如依附圖乙案所示為分割，於兩造間顯有僅顧全被告意願、卻損害原告
      利益之不公平情事，殊不符法院於裁判分割共有物時，應平衡共有人全體利益
      之旨。
    (3)基上所述，本院因依如附圖甲案為分割，兼顧共有人全體之利益，並對於土地
      資源、土地利用價值並整體社會經濟利益之發揮、提昇，均有所助益等情，故
      認系爭土地應依如附圖甲案所示之分割方法為分割，始屬允洽。
六、綜上所述，本件原告起訴請求分割系爭土地為有理由，應予准許，爰就系爭土地
    依如附圖甲案所示分割方法分割如主文第一項所示。
七、再因共有物分割、經界或其他性質上類似之事件涉訟，由敗訴當事人負擔訴訟費
    用顯失公平者，法院得酌量情形，命勝訴之當事人負擔其一部。民事訴訟法第八
    十條之一定有明文。本件為請求分割共有物之訴訟，系爭土地之共有人均隨時得
    以訴請求分割，而系爭土地之分割於共有人全體均有利益，故認應由共有人全體
    按原應有部分比例負擔訴訟費用為當。
八、據上論結，本件原告之訴為有理由，依民事訴訟法第三百八十五條第一項前段、
    第八十條之一，判決如主文。
中　　　華　　　民　　　國　　九十三　　年　　十一　　月　　　　十　　　日
　　　　　　　　　　　　　　　　臺灣臺中地方法院民事第二庭
~B法　官　呂麗玉
右為正本係照原本作成。
如不服本判決，應於判決送達後二十日內，向本院提出上訴狀（並按他造當事人之人
數附繕本）。
中　　　華　　　民　　　國　　九十三　　年　　十一　　月　　　　十　　　日
~B法院書記官
